ACORDAO-COMPLETO-2562784

ACÓRDÃO 3585/2023 ATA 13/2023 - PRIMEIRA CÂMARA

VISTOS, relatados e discutidos estes autos de pedido de reexame interposto, conjuntamente, pela Federação das Indústrias do Estado do Paraná, pelo Serviço Social da Indústria - Departamento Regional do Paraná e pelo Serviço Nacional de Aprendizagem Industrial - Departamento Regional do Paraná, contra o Acórdão 8455/2021-TCU-Primeira Câmara,
ACORDAM os Ministros do Tribunal de Contas da União, reunidos em Sessão da 1ª Câmara, ante as razões expostas pelo relator, em:
9.1. conhecer do pedido de reexame, com fundamento no artigo 48 da Lei 8.443/1992, para, no mérito, dar-lhe provimento parcial; 
9.2. tornar insubsistente o Acórdão 8455/2021-TCU-Primeira Câmara;
9.3. conhecer da representação, com supedâneo no artigo 113, § 1º, da Lei 8.666/1993, c/c os artigos 235 e 237, VII, do Regimento Interno do TCU, e no artigo 103, § 1º, da Resolução - TCU 259/2014;
9.4. no mérito, considerar a representação parcialmente procedente;
9.5. considerar prejudicado o exame do pedido de medida cautelar;
9.6. dar ciência à Federação das Indústrias do Estado do Paraná, ao Serviço Social da Indústria - Departamento Regional do Paraná e ao Serviço Nacional de Aprendizagem Industrial - Departamento Regional do Paraná, com base no artigo 9º, inciso I, da Resolução-TCU 315/2020, sobre as seguintes falhas identificadas no Pregão Eletrônico 2.0275/2020, que tem por objeto a prestação serviços de vigilância desarmada para unidades do Sistema FIEP da Região Campos Gerais (Guarapuava, Irati, Ponta Grossa, Telêmaco Borba) , a fim de serem adotadas medidas internas com vistas à prevenção de ocorrências semelhantes:
9.6.1. falta de republicação do edital do certame diante da alteração do item 2.3, subitem II, do Anexo II do instrumento convocatório, que teve por objeto a exclusão da impossibilidade de participação de empresas optantes pelo Simples Nacional no certame, desrespeitando o disposto no item 19.5, alínea "c", do edital, os princípios administrativos da publicidade e da isonomia, previstos no artigo 37, caput, e inciso XXI, da Constituição Federal e jurisprudência do TCU, a exemplo do Acórdão 3330/2020-TCU-Segunda Câmara, relator E. Ministro-Substituto André de Carvalho;
9.6.2. falta de divulgação dos documentos de habilitação da licitante vencedora, do contrato administrativo e dos respectivos anexos e aditivos, dos eventuais recursos e contrarrazões apresentados pela licitante vencedora no sítio oficial do Sistema FIEP na internet e/ou no sistema Licitações-e do Banco do Brasil, em desacordo com o princípio da publicidade previsto no caput do artigo 37 da Constituição Federal, com os arts. 6º, I, e 8º, §§ 1º e 2º, da Lei 12.527/2011 (Lei de Acesso à Informação ou LAI) , combinado com o art, 64-A do Decreto 7.724/2012 (norma regulamentadora da LAI) , inserido pelo Decreto 9.781/2019, bem como ao arrepio das recomendações do Acórdão 699/2019-TCU-Plenário, relator E. Ministro-Substituto Weder de Oliveira;
9.7. dar ciência desta deliberação aos recorrentes.

Pedido de reexame interposto, conjuntamente, pela Federação das Indústrias do Estado do Paraná (FIEP), pelo Serviço Social da Indústria - Departamento Regional do Paraná (Sesi/PR) e pelo Serviço Nacional de Aprendizagem Industrial - Departamento Regional do Paraná (Senai/PR) contra acórdão que considerou parcialmente procedente representação sobre indícios de irregularidade em pregão eletrônico que teve por objeto a prestação serviços de vigilância desarmada para unidades do Sistema FIEP da Região Campos Gerais (Guarapuava, Irati, Ponta Grossa, Telêmaco Borba).

Primeira Câmara

Federação das Indústrias do Estado do Paraná.

3. Interessados/Responsáveis/Recorrentes:
3.1. Recorrentes: Federação das Indústrias do Estado do Paraná (76.709.898/0001-33); Departamento Regional do Sesi no Estado do Paraná (03.802.018/0001-03); Departamento Regional do Senai no Estado do Paraná (03.776.284/0001-09).

13.1. Ministros presentes: Benjamin Zymler (na Presidência), Walton Alencar Rodrigues (Relator), Jorge Oliveira e Jhonatan de Jesus.
13.2. Ministro-Substituto presente: Weder de Oliveira.

WALTON ALENCAR RODRIGUES

Ministro-Substituto Weder de Oliveira.

Adoto, como relatório, instrução cuja proposta foi acolhida pelo escalão dirigente da Unidade de Auditoria Especializada em Recursos (AudRecursos) e pelo Ministério Público junto ao TCU:
INTRODUÇÃO
Examina-se, nesta fase processual, pedidos de reexame (peças 47-53) interposto, em conjunto, pela Federação das Indústrias do Estado do Paraná (FIEP-PR) , pelo Serviço Social da Indústria no Estado do Paraná (Sesi-PR) e pelo Serviço Nacional de Aprendizagem Industrial no Estado do Paraná (Senai-PR) , em face do Acórdão 8455/2021-TCU-Primeira Câmara, Excerto da Relação 13/2021 do Ministro-Substituto Weder de Oliveira (peça 29) . Eis o teor do decisum:
Acórdão 8455/2021-TCU-Primeira Câmara
Os ministros do Tribunal de Contas da União, reunidos em sessão da 1ª Câmara, com fundamento no art. 1º, XXIV, na forma do art. 143, V, 'a', ambos do RI/TCU, e de acordo com o parecer da unidade instrutiva emitido nos autos, ACORDAM, por unanimidade, em conhecer da presente representação, para, no mérito, considerá-la parcialmente procedente, indeferir o pedido de medida cautelar formulado, encerrar o processo e arquivar os autos, fazendo-se as ciências abaixo.
 (...) 
1.7. Determinações/Recomendações/Orientações: 
1.7.1. dar ciência à Federação das Indústrias do Estado do Paraná - FIEP, ao Sesi/PR e ao Senai/PR, com fundamento no art. 9º, I, da Resolução TCU 315/2020, sobre as seguintes impropriedades/falhas, identificadas no PE 2.0275/2020, que tem por objeto a prestação serviços de vigilância desarmada para unidades do Sistema FIEP da Região Campos Gerais (Guarapuava, Irati, Ponta Grossa, Telêmaco Borba) , para que sejam adotadas medidas internas com vistas à prevenção de outras ocorrências semelhantes:
1.7.1.1. falta de republicação do edital do certame diante da alteração do item 2.3, subitem II, do seu Anexo II, que teve por objeto a exclusão da impossibilidade de participação de empresas optantes pelo Simples Nacional no certame, desrespeitando o disposto no item 19.5, alínea "c", do edital, além dos princípios administrativos da publicidade e da isonomia, e do entendimento do TCU exposto no Acórdão 3330/2020-TCU-Segunda Câmara; e
1.7.1.2. falta de divulgação da documentação da licitante vencedora no sítio oficial do Sistema FIEP na internet e/ou no sistema Licitações-e do Banco do Brasil, em desacordo ao disposto nos arts. 6º, I, e 8º, §§ 1º e 2º, da Lei 12.527/2011 (Lei de Acesso à Informação) . 
	HISTÓRICO
Cuidam os autos de Representação, com pedido de cautelar suspensiva, formulada por   Embrasil - Empresa Brasileira de Segurança Ltda. sobre os indícios de irregularidade no PE 2.0275/2020, que teve por objeto a prestação serviços de vigilância desarmada para unidades do Sistema FIEP da Região Campos Gerais (Guarapuava, Irati, Ponta Grossa, Telêmaco Borba) , com a sua integração pela Federação das Indústrias do Estado do Paraná (Fiep) , pelo Serviço Social da Indústria no Estado do Paraná (Sesi-PR) , pelo Serviço Nacional de Aprendizagem Industrial no Estado do Paraná (Senai-PR) . 
Após o desenvolvimento dos autos, o Plenário deste Tribunal, por meio do Acórdão 8455/2021-TCU-Primeira Câmara promoveu as ciências supramencionadas para que os destinatários delas adotassem todas as providências necessárias para que fossem tomadas medidas internas com vistas à prevenção de outras ocorrências semelhantes. 
Nesta oportunidade, compete-nos examinar o pedido de reexame interposto, em conjunto, pela Federação das Indústrias do Estado do Paraná (FIEP-PR) , pelo Serviço Social da Indústria no Estado do Paraná (Sesi-PR) e pelo Serviço Nacional de Aprendizagem Industrial no Estado do Paraná (Senai-PR) , em face do Acórdão 8455/2021-TCU-Primeira Câmara. 
	ADMISSIBILIDADE
O apelo foi conhecido pelo Exmo. Ministro Walton Alencar Rodrigues (peça  59) com fundamento no art. 48 da Lei 8.443/1992, c/c arts. 285 e 286 do RI/TCU, suspendendo-se os efeitos dos itens 1.7.1, 1.7.1.1 e 1.7.1.2 do decisum (peça 29) , com fulcro no art. 278, caput, do RI/TCU c/c art. 53, caput, da Resolução TCU 259/2014.
	MÉRITO                                                                                                                                                                                                                                                                                                                                                                                                                                                                                                                                                                                                                                                                                                                                                                                                                                                                                                                                                                                                                                                                                                                                                                                                                                                                                                                                                                                                                                                                                                                                                                                                                                                                                                                                                                                                                                                                                                                                                                                                                                                                                                                                                                                                                                                                                                                                                                                                                                                                                                                                                                                                                                                                                                                                                                                                                                                                                                                                                                                                                                                                                                                                                                                                                                                                                                                                                                                                                                                                                                                                                                                                                                                                                                                                                                                                                                                                                                                                                                                                                                                                                                                                                                                                                                                                                                                                                                                                                                                                                                                                
	Delimitação 
Constitui objeto do recurso definir se:
houve violação dos princípios do contraditório e da ampla defesa tendo em vista que as ciências contidas no item 1.7.1. e subitens do Acórdão 8455/2021-TCU-Primeira Câmara foram direcionadas sem a oitiva prévia dos destinatários;
a decisão extrapolou a competência material objetiva deste Tribunal de Contas, tendo em vista que exarou ciência à Federação das Indústrias do Estado do Paraná (FIEP/PR) , que é uma entidade de natureza privada;
o edital do Pregão Eletrônico nº 2.0275/2020 deveria ter sido republicado, tendo em vista a exclusão do subitem II do item 2.3, do seu Anexo II;
a falta de divulgação da documentação da licitante vencedora no sítio oficial do Sistema FIEP na internet e/ou no sistema Licitações-e do Banco do Brasil, contrariou o disposto nos arts. 6º, I, e 8º, §§ 1º e 2º, da Lei 12.527/2011.
	Da análise da alegação de violação dos princípios do contraditório e da ampla defesa (peça 47, p. 5-7) 
A Federação das Indústrias do Estado do Paraná (FIEP-PR) , o Serviço Social da Indústria no Estado do Paraná (Sesi-PR) e o Serviço Nacional de Aprendizagem Industrial no Estado do Paraná (Senai-PR) alegam que "não houve, no presente processo, qualquer manifestação prévia das Entidades RECORRENTES a respeito do Pregão Eletrônico 2.0275/2020, portanto, não tiveram a possibilidade de esclarecer qualquer dos pontos levantados pela REPRESENTAÇÃO, de apresentar os seus argumentos, e mais ainda, de ver as suas razões consideradas", motivos pelos quais consideraram que houve "inobservância aos princípios constitucionais do contraditório e da ampla defesa" (peça 47, p. 5, grifos no original) .
Asseveram que "a jurisprudência do E. STF encontra-se assentada no sentido 'que os princípios do contraditório e da ampla defesa, assegurados pela Constituição, aplicam-se aos procedimentos administrativos'" (p. 6) , conforme Súmula Vinculante nº 3, a qual deve ser observada de forma obrigatória, nos termos do art. 103-A da Constituição Federal de 1988 (CRFB/1988) . 
 Invocam o art. 31 da Lei 8.443/1992, os arts. 160 a 162 do RITCU e a Resolução TCU 36/1995 para requererem que seja tornado insubsistente o decisum tendo em vista o "cerceamento de defesa decorrente da impossibilidade de manifestação e produção de provas pelos RECORRENTES". (peça 47, p. 5) .
	Análise 
Para subsidiar a análise da questão, trago à baila excerto do voto condutor do Acórdão 81/2022-TCU-Plenário, proferido pelo Ministro Bruno Dantas no bojo de uma Representação formulada ao TCU, na qual apontou supostas irregularidades no Pregão Eletrônico para Registro de Preços 3/2021, conduzido pela Secretaria de Gestão e Ensino em Segurança Pública do Ministério da Justiça e Segurança Pública. Eis o excerto que interessa:
13. Ressalto que, embora não tenha poder para anular ou sustar contratos diretamente, esta Corte tem competência constitucional (art. 71, inciso IX) para determinar à autoridade administrativa que promova a anulação da licitação e, se for o caso, do contrato que dela se originou.
14. Nesse sentido, é a jurisprudência desta Corte, a exemplo dos Acórdãos 2.105/2008 e 2.343/2009, ambos do Plenário.
15. O próprio Supremo Tribunal Federal já se manifestou nesse sentido, no âmbito do Mandado de Segurança 23.550/DF, trazido pela própria AGU em suas razões recursais e cujo teor reproduzo aqui:
EMENTA: I. Tribunal de Contas: competência: contratos administrativos (CF, art. 71, IX e §§ 1º e 2º) . O Tribunal de Contas da União - embora não tenha poder para anular ou sustar contratos administrativos - tem competência, conforme o art. 71, IX, para determinar à autoridade administrativa que promova a anulação do contrato e, se for o caso, da licitação de que se originou. [...] (MS 23550, Relator (a) : MARCO AURÉLIO, Relator (a) p/ Acórdão: SEPÚLVEDA PERTENCE, Tribunal Pleno, julgado em 04/04/2001, DJ 31-10-2001 PP-00006 EMENT VOL-02050-03 PP-00534)   (grifos acrescidos) 
16. No caso concreto, eventual declaração de nulidade da licitação poderá resultar na determinação para que o Ministério da Justiça e Segurança Pública anule o contrato, nos termos do art. 49, § 2º, da Lei 8.666/1993.
17. De maneira análoga, o poder de cautela do Tribunal, já confirmado pelo Supremo Tribunal Federal em diversas oportunidades, tem o condão de produzir efeitos sobre contratos administrativos por meio de determinação ao órgão responsável para que adote medidas no sentido de suspender a execução contratual a fim de mitigar o risco de agravamento de lesão ao erário, ao interesse público ou de ineficácia da decisão de mérito desta Corte.
Como se vê, o TCU, embora não tenha poder para anular ou suspender diretamente a execução de contratos administrativos, tem competência para determinar à autoridade administrativa que adote tais medidas (art. 71, inciso IX, da Constituição Federal) . No caso concreto, este Tribunal não anulou, tampouco suspendeu o Pregão Eletrônico 2.0275/2020 ou o Contrato CPS 54/2001 celebrado, em 19/4/2021, pelo Sistema FIEP com Prada Segurança Privada Ltda.
Assim sendo, não se aplica ao case a súmula vinculante 3 do Supremo Tribunal Federal (SV3-STF) que determina que "Nos processos perante o Tribunal de Contas da União asseguram-se o contraditório e a ampla defesa quando da decisão puder resultar anulação ou revogação de ato administrativo que beneficie o interessado, excetuada a apreciação da legalidade do ato de concessão inicial de aposentadoria, reforma e pensão".
Por meio do Acórdão 8455/2021, Excerto da Relação 13/2021 do Ministro-Substituto Weder de Oliveira, a Primeira Câmara deste Tribunal tão somente deu ciência à FIEP/PR, ao Sesi/PR e ao Senai/PR acerca das impropriedades/falhas, as quais serão analisadas doravante, ocorridas no âmbito do PE 2.0275/2020, com fundamento no art. 9º, caput e inciso I, da Resolução TCU 315/2020, a fim de reorientar a atuação administrativa do Sistema FIEP e evitar a repetição de irregularidade.
Por fim, faz-se mister que o iter que culminou com a prolação do decisum guerreado não violou o art. 31 da LOTCU, os arts. 160 a 162 do RITCU, tampouco a Resolução TCU 36/1995.
O art. 31 da LOTCU está inserido na Seção IV - Recursos - do Capítulo I - Julgamento de Contas e, apesar de ser uma norma de cunho axiológico constitucional, não garante o contraditório em todas as situações, como, aliás, já deixou assente o STF:  "a jurisprudência desta Corte é pacífica no sentido de que, na auditoria promovida pelo Tribunal de Contas sobre órgãos públicos, o contraditório se forma entre os referidos órgãos e o TCU, não se admitindo a integração do feito por eventuais terceiros" (Ementa do MS 31.707/AgR - DF, Rel. Ministro Roberto Barroso, julgado em 24/11/2017 pela Primeira Turma e publicado em 7/12/2017) , descabendo a exigência do contraditório dos servidores "em   julgamento implementado  pelo  Tribunal  de  Contas  da  União  ante  auditoria  realizada em órgão  público" (Ementa do MS 32.505/DF, Rel. Ministro Marcos Aurélio, julgado em 22/9/2020 pelo Pleno e publicado em 9/10/2020) 
Esclareço, ainda, que os arts. 160 e 161 do RITCU, que dispõe sobre a apresentação das alegações de defesa, das razões de justificativas e da apresentação de documentos, não se aplicam ao presente processo, pois não houve citações tampouco audiências. Por sua vez, o art. 162 que dispõe sobre as provas não garante o direito de os destinatários de uma determinação de cunho meramente pedagógico se manifestarem de maneira prévia àquela. A oitiva da entidade fiscalizada, no caso o Sistema FIEP, seria necessário caso a decisão do Tribunal fosse no sentido de desconstituir ato ou processo administrativo ou alterar contrato em seu desfavor, nos termos do art. 250, V, do RITCU.	Comment by Alexandre Cardoso Veloso: André, avalie se cabe mencionar que a própria norma que fundamentou o comando de 'ciência', contido no subitem 1.7.1, ou seja, a Resolução-TCU 315/2020 (art. 2º, II) , define que a ciência tem natureza declaratória: "deliberação de natureza declaratória que cientifica o destinatário sobre a ocorrência de irregularidade, quando as circunstâncias não exigirem providências concretas e imediatas, sendo suficiente, para fins do controle, induzir a prevenção de situações futuras análogas;"Portanto, como a ciência não constitui, modifica ou extingue direito, prescinde de oitiva prévia da parte para ser direcionada ao responsável.
	Da análise da competência deste Tribunal de Contas (peça 47, p. 7-9) 
A FIEP-PR, o Sesi-PR e o Senai-PR aduzem que "a decisão extrapola a competência material objetiva desta Egrégia Corte de Contas ao determinar à FEDERAÇÃO DAS INDÚSTRIAS DO ESTADO DO PARANÁ a adoção de providências" visto que "que a sua atuação, no caso das entidades sindicais, ERA adstrita a fiscalização das verbas de natureza parafiscal repassadas por seus representados, no caso a contribuição sindical" (peça 47, p. 8, grifos no original) , conforme Acórdão 2065/2008-TCU-Plenário, Rel. Ministro-Substituto André Luis de Carvalho. 
Aduzem que "a jurisprudência dominante na Corte de Contas sobre a matéria tornou-se despiciente com a vigência da Lei nº 13.467/17, que transformou a contribuição sindical, de natureza tributária, em contribuição associativa, de natureza voluntária, portanto, alheia a competência fiscalizatória do TCU" (p. 9, grifos no original) .
Sustentam, então, que o TCU não tem competência "para exigir da FEDERAÇÃO DAS INDÚSTRIAS DO ESTADO DO PARANÁ a adoção de quaisquer medidas relacionadas ao cumprimento do item 1.7.1 do Acórdão 8455/2021-TCU-Primeira Câmara, especialmente se considerarmos que é incontroverso que a aquisição de bens e a contratação de serviços pela FEDERAÇÃO não se sujeitam a qualquer regramento licitatório, nem mesmo aos princípios do artigo 37 da Constituição Federal" (p. 10) . 
	Análise
O Supremo Tribunal Federal - STF, desde 2004, já definia a natureza pública dos recursos recebidos e aplicados pelo Sistema "S" quando os caracterizou como contribuições parafiscais, espécie de tributo. Eis o teor da Ementa do RE 366168 / SC - SANTA CATARINA:
EMENTA
Competência: Justiça comum: ação popular contra o SEBRAE: L. 4717/65 (LAP) , art. 20, f; CF, art. 109, IV; Súmula 516. 1.O SEBRAE não corresponde à noção constitucional de autarquia, que, para começar, há de ser criada por lei específica (CF, art. 37, XIX) e não na forma de sociedade civil, com personalidade de direito privado, como é o caso do recorrido. Por isso, o disposto no art. 20, -f-, da L. 4717/65 (LAP) , para não se chocar com a Constituição, há de ter o seu alcance reduzido: não transforma em autarquia as entidades de direito privado que recebam e apliquem contribuições parafiscais, mas, simplesmente, as inclui no rol daquelas - como todas as enumeradas no art. 1º da LAP - à proteção de cujo patrimônio se predispõe a ação popular. 2. Dada a patente similitude da natureza jurídica do SESI e congêneres à do SEBRAE, seja no tocante à arrecadação e aplicação de contribuições parafiscais, seja, em conseqüência, quanto à sujeição à fiscalização do Tribunal de Contas, aplica-se ao caso a fundamentação subjacente à Súmula 516/STF: "O Serviço Social da Indústria - SESI - está sujeito à jurisdição da Justiça estadual". (Destaques inseridos) 
	O Superior Tribunal de Justiça - STJ também entende que as contribuições sociais cobradas pelos entes do "Sistema S" tem natureza tributária, conforme ementa do RESP 1.272.229-SC, transcrita, no que interessa, abaixo:
TRIBUTÁRIO. PROCESSUAL CIVIL. AUSÊNCIA DE VIOLAÇÃO DOS ARTS. 165, 458 E 535 DO CPC. OMISSÃO NÃO CONFIGURADA. CONTRIBUIÇÃO AO SESI. CELEBRAÇÃO DE CONVÊNIO PARA ARRECADAÇÃO DIRETA E PRESTAÇÃO DE SERVIÇOS ASSISTENCIAIS. AÇÃO DE COBRANÇA. POSSIBILIDADE. PRESCRIÇÃO RECONHECIDA. ART. 174 DO CTN. POSSIBILIDADE. IMPUGNAÇÃO DO VALOR DA DÍVIDA. COMPROVAÇÃO. INVERSÃO DO ÔNUS DA SUCUMBÊNCIA. REEXAME DE FATOS E PROVAS. IMPOSSIBILIDADE. SUCUMBÊNCIA RECÍPROCA. INCIDÊNCIA DA SÚMULA 7/STJ. 1. Inexiste violação dos arts. 165, 458 e 535 do CPC quando a prestação jurisdicional é dada na medida da pretensão deduzida, com enfrentamento e resolução das questões abordadas no recurso. 2. A contribuição cobrada pelo SESI, pessoa jurídica diversa do ente federativo que instituiu o tributo, possui natureza jurídica de contribuição parafiscal, em virtude do que estabelece o art. 149 da Constituição Federal e em decorrência do Convênio celebrado entre as partes, podendo ser arrecadada diretamente pela entidade. [...]
	O Tribunal Superior do Trabalho - TST perfilha com o entendimento de que esses entes paraestatais administram recursos públicos, conforme excerto do voto condutor do Acórdão prolatado, em 5/2/2014, pela 3ª Turma no bojo do processo nº TST-RR-116900-51.2008.5.10.0012, verbis:
O entendimento firmado nesta Corte é o de que, ainda que exerça a gestão de contribuições parafiscais, os serviços sociais autônomos são pessoas jurídicas de direito privado e, por isso mesmo, não se sujeitam às restrições do inciso II e do § 2º do artigo 37 da Constituição Federal para a contratação de seus empregados. 
No caso, o fato de perceber contribuições parafiscais, oriundas de recursos públicos, obriga os integrantes do "Sistema S" a observarem os princípios da legalidade, impessoalidade, moralidade, publicidade e eficiência previstos na Constituição de 1988, bem como os sujeita à fiscalização do Tribunal de Contas da União. Essas exigências, todavia, não têm o condão de, por si só, modificar a natureza jurídica de direito privado do ora recorrido ou lhe exigir algumas regras dirigidas tão somente aos entes da Administração Pública. (Destaques inseridos) 
Considerando, então, que o Sistema "S" sobrevive essencialmente com receitas tributárias oriundas de contribuições parafiscais, o entendimento pacífico deste Tribunal de Contas, do STF, do STJ e do TST é que tais entidades recebem e gerenciam recursos advindos de contribuições gerais compulsórias de natureza pública.
Em função disto, os Serviços Sociais Autônomos se sujeitam ao controle do TCU, uma vez que administram recursos públicos de natureza tributária, advindos de contribuições parafiscais e destinados ao atendimento de fins de interesse público (v.g Acórdão 1507/2020-TCU-Plenário, Rel. Marcos Bemquerer) .
	Da análise da ausência de republicação do Edital do Pregão Eletrônico nº 2.0275/2020 (peça 47, p. 10-16) 
A FIEP-PR, o Sesi-PR e o Senai-PR fazem uma contextualização acerca das "denúncias" e defendem que, usualmente, como no presente caso, o instituto está sendo utilizado de maneira desvirtuada.
Dizem que "existiam outros itens do edital que dispunham sobre a participação das empresas optantes do Simples Nacional e estavam em conformidade com a Lei Complementar nº 123/2006 (p. ex.: item 6, d, III do anexo II do edital; item 7.6 do anexo II do edital; item 11 do anexo II do edital; cláusula 5.14 do edital; observação II do anexo VI do edital", razão pela qual sustentam que "inexistiu por parte dos RECORRENTES qualquer ato capaz de ensejar o descumprimento ao item 19.5, alínea "c" do edital - quiçá os princípios administrativos da publicidade e da isonomia" (p. 15, grifos no original) .
 Asseveram que "a citação do Acórdão 3330/2020-TCU-Segunda Câmara - como referência no item 1.7.1.1 da decisão vergastada é descabida, na medida em que a recomendação dirigida à Administração Regional do Sesc no Estado de São Paulo - Sesc/SP aponta para uma falha procedimental significativa, capaz de interferir nas regras do edital e até mesmo restringir a competitividade, situação diversa da aqui experimentada" (p. 15, grifos no original) .
Entendem que não se fazia necessário a republicação do edital, tendo em vista que a exclusão do item 2.3, subitem II, do Anexo II, não impactou na formulação das propostas; não conferiu qualquer prejuízo às partes interessadas; não impediu ou dificultou a participação de qualquer empresa no certame; não violou o disposto no item 19.5, alínea "c" do edital e não ofendeu os princípios administrativos da publicidade e da isonomia.
	Análise 
Acerca da questão da necessidade ou não da republicação do edital do certame, a Secretaria de Controle Externo de Aquisições Logísticas (Selog) entendeu que:
19. Quanto à necessidade de republicação do instrumento convocatório, nos termos da disposição do § 4º do artigo 21 da Lei 8.666/1993, é de ressalvar que as entidades do Sistema "S" não estão vinculadas ao estrito cumprimento da Lei de Licitações, conforme já assentado na jurisprudência desta Corte de Contas, haja vista não integrarem a Administração Pública - por serem entidades paraestatais, devendo observar seus próprios regulamentos, uma vez reconhecidas a atipicidade e a relevante função dos Serviços Sociais Autônomos, mas respeitados os princípios constitucionais e legais aplicáveis à despesa pública.
20. Sobre a questão, o Regulamento de Licitações e Contratos (RLC) , tanto do Sesi quanto do Senai, não dispõe explicitamente quanto à necessidade de republicação de modificações no edital, conforme transcrito abaixo: 
Art. 5º (...) 
§ 1º As modalidades de que tratam os incisos I, III, IV e V, sem prejuízo de poderem ser divulgados pela Internet, terão os avisos contendo os resumos dos instrumentos convocatórios e indicação do local onde os interessados poderão ler e obter os textos integrais, publicados em jornal diário de grande circulação local e/ou nacional ou na imprensa oficial da União, de modo a ampliar a área de competição, com antecedência mínima de 15 (quinze) dias, para as modalidades previstas nos incisos I, III e IV e de 8 (oito) dias para a modalidade prevista no inciso V, ficando a critério do SENAI estender estes prazos quando a complexidade do objeto assim o exigir.
 (...) 
Art. 15. As decisões referentes à habilitação, aos julgamentos e aos recursos serão comunicadas diretamente aos licitantes e lavradas em ata, se presentes seus prepostos no ato em que for adotada a decisão, ou por publicação numa das formas previstas no § 1º do art. 5º, ou ainda por outro meio formal. 
Parágrafo único. No pregão eletrônico os licitantes serão considerados comunicados das decisões a partir do momento em que vierem a ser disponibilizadas no sistema eletrônico.
21. Contudo, o edital do PE 2.0275/2020 dispõe, por sua vez, que:
19.3 As empresas interessadas deverão manter-se atualizadas de quaisquer alterações e/ou esclarecimentos sobre o edital, através da consulta permanente ao site www.fiepr.org.br/licitacao/html, não cabendo ao Sesi/Senai a responsabilidade pela não observância deste dispositivo.
 (...) 
19.5 Fica assegurado ao Sesi/Senai o direito de:
a) Adiar a data de abertura do presente certame, dando conhecimento aos interessados, mediante informação no site www.fiepr.org.br/licitacao/html, com a antecedência de pelo menos 24 (vinte e quatro) horas, da data inicialmente marcada;
b) Cancelar o presente certame, a qualquer tempo, desde que haja motivo que o justifique, nos termos do art. 40 do Regulamento de Licitações e Contratos publicado no site do Sesi/Senai, dando ciência aos interessados; 
c) Alterar as condições deste Edital, fixando novo prazo, não inferior a 08 (oito) dias corridos, para a abertura das propostas, a contar da publicação das alterações, se a eventual alteração do edital vier a afetar a formulação das propostas.
 (grifei) 
22. Na situação que se examina, possíveis ME/EPP interessadas podem ter desistido de participar do certame por causa da necessidade de exclusão do Simples Nacional, conforme os termos originais do edital. Posto isso, a republicação seria necessária, observado o disposto no item 19.5, alínea "c", do edital, além dos princípios administrativos da publicidade e da isonomia. 
23. Nesse sentido seguiu o Acórdão 3330/2020-TCU-Segunda Câmara - relator Ministro-Substituto André de Carvalho:
1.8.2. atente para a necessidade de, nos próximos certames, não repetir as falhas identificadas no referido Pregão Eletrônico S 205/2019 e, especialmente, as seguintes irregularidades:
1.8.2.1. não postergação da data da sessão pública do certame (ocorrida em 26/8/2019) diante da publicação da Errata II ao edital (em 22/8/2019) , com a promoção de modificações significativas sobre as exigências de comprovação de rede credenciada, desrespeitando o prazo mínimo definido pelo art. 5º, § 1º, do Regulamento de Licitações e Contratos do Sesc, além dos princípios administrativos da publicidade e da isonomia;
24. Em que pese o caso concreto não ter impactado a competitividade do certame, entende-se, ainda assim, que a entidade incorreu em falha procedimental. Desse modo, procedente a suposta irregularidade, pelo que se propõe ciência às contratantes.
Pois bem. Primeiramente, faz-se oportuno transcrever o item 2.3 do Anexo II do edital do Pregão Eletrônico 2.0275/2020 (peça 3, p. 26) , o qual estabelecia que:
2.3 A empresa optante do Simples Nacional poderá participar da presente Licitação, todavia, considerando o disposto no art. 17, inciso XII, da Lei Complementar nº 123/06, tais empresas deverão:
I. formular propostas considerando o regime de tributação normal (sem os benefícios do Simples Nacional, portanto) e;
II. acaso sagre-se vencedora do certame/lote, deverá solicitar sua exclusão tempestiva do regime Simples Nacional, nos moldes do art. 31, da Lei nº 123/06. (Referências jurisprudenciais: Acórdão 2798/2010-TCU-Plenário; Acórdão 797/2011-TCU-Plenário; Acórdão 341/2012-TCU-Plenário) .
Como se vê, o subitem II do item 2.3 do Anexo II do edital trazia um ônus excessivo e ilegal para que as empresas optantes do Simples Nacional pudessem participar da presente Licitação, qual seja: solicitar sua exclusão temporária. 
O cerne da questão está relacionado a existência de dano ao erário. Logo, o argumento de que não houve qualquer prejuízo às partes interessadas não tem o condão de afastar a irregularidade. O fato é que não houve a republicação do Edital e os recorrentes aduzem que os itens 6, d, III; 7.6 do; item 11, todos do anexo II do edital e cláusula 5.14 do edital; observação II do anexo VI do edital, regulamentavam a participação das empresas optantes do Simples Nacional e estavam em conformidade com a Lei Complementar nº 123/2006. Esses itens tinham as seguintes redações, a saber:
6. Critério de julgamento
MENOR PREÇO ANUAL POR LOTE
A propostas serão avaliadas e a fase de lances realizada tendo por base o preço TOTAL ANUAL POR LOTE APRESENTADO. No entanto, DEVERÃO ser cotados os preços unitários de TODOS os postos sob pena de desclassificação.
SERÃO DESCLASSIFICADAS AS PROPOSTAS:
 (...) 
d) Declarado arrematante, a proponente deverá, no prazo máximo de 02 (dois) dias úteis após o certame, apresentar nova proposta atualizada com os valores reduzidos proporcionalmente a todos os itens, ou seja, de forma equitativa. Essa redução deverá ocorrer para cada um dos itens e/ou subitens. Devendo ser entregue:
 (...) 
III. Declaração informando qual a forma de tributação adotada no exercício vigente (lucro presumido, lucro real ou optante pelo simples nacional) , devidamente assinada pelo representante legal e contador responsável.
Havendo divergência nos valores de cada item dentro da planilha de composição de custos, haverá a possibilidade de correção desde que o valor total não ultrapasse o indicado na proposta.
 (...) 
7. Forma de pagamento
 (...) 
7.6 Para as empresas optantes pelo Simples Nacional, em conformidade com a Lei Complementar 123/2006 e suas respectivas alterações, deverão apresentar, no ato da assinatura do contrato, declaração devidamente assinada pelo representante legal, contendo nome e CPF do mesmo, conforme modelos dos Anexos II, III ou IV, de acordo com o caso, em 02 (duas) vias, através da RFB nº 1540, de 05 de janeiro de 2015 que alterou a RFB nº 1.234, de 11 de janeiro de 2012. A empresa CONTRATADA deverá informar na Nota Fiscal: Empresa Optante pelo Simples Nacional IN RFB nº 1540/2015.
 (...) 
11. Incidências fiscais e demais ônus
 (...) 
Para as empresas Optantes Pelo simples Nacional, ocorrerá a retenção do INSS, conforme previsto na legislação pertinente
 (...) 
ANEXO IV - MINUTA DO CONTRATO
 (...) 
5.14 Para as empresas optantes pelo Simples Nacional, em conformidade com a Lei Complementar 123/2006, deverão apresentar, anexa a cada Nota Fiscal de Prestação de Serviço, declaração devidamente assinada pelo representante legal (declaração do antigo Simples Federal, alterada sua base legal) .
 (...) 
ANEXO VI - PLANILHA DE CUSTOS E FORMAÇÃO DE PREÇOS
 (...) 
2) A proponente deverá considerar a forma de tributação adotada no exercício vigente (lucro real, lucro presumido ou optante pelo SIMPLES) ;
Pois bem. Esses itens supramencionados deixam claro que não houve vedação para que as empresas optantes pelo Simples Nacional participassem do certame. No entanto, resta evidente que o subitem II do item 2.3 impôs que a empresa optante deveria solicitar a exclusão do Simples, caso se sagrasse vencedora do certame/lote, criando um ônus excessivo e ilegal para que ela pudesse participar do certame licitatório. Assim, aquiesce-se com o entendimento da Selog, acolhido pelo Relator e Colegiado, de que "possíveis ME/EPP interessadas podem ter desistido de participar do certame por causa da necessidade de exclusão do Simples Nacional, conforme os termos originais do edital. Posto isso, a republicação seria necessária, observado o disposto no item 19.5, alínea "c", do edital, além dos princípios administrativos da publicidade e da isonomia" (peça 26, p. 7, item 22) .
Por fim, esclarece-se que este Tribunal entende que a alteração de cláusula editalícia capaz de afetar a formulação das propostas das licitantes sem a republicação do edital e a reabertura dos prazos para apresentação de novas propostas ofende os princípios da publicidade, da vinculação ao instrumento convocatório e da isonomia, conforme entendimento contido no Acórdão 23032/2021-TCU-Plenário, Rel. então Ministro Raimundo Carreiro.
Nesse sentido, importante registrar que este Tribunal considera que o esclarecimento, pela Administração, de dúvida suscitada por licitante que importe na aceitação de propostas com exigências distintas das previstas no edital não supre a necessidade de republicação do instrumento convocatório (art. 21, § 4º, da Lei 8.666/1993) , conforme entendimento contido no Acórdão 548/2016-TCU-Plenário, Rel. Ministro José Mucio Monteiro. 
Assim, entende-se que aquele esclarecimento realizado pela Comissão de Licitação do Sesi/Senai (vide peça 9, p. 1, pergunta 03 e item 7 da instrução da Selog - peça 26, p. 4) não afastava o dever de republicação do edital, nos termos do §4º do art. 21 da Lei 8.666/1993, que estabelecia que "Qualquer modificação no edital exige divulgação pela mesma forma que se deu o texto original, reabrindo-se o prazo inicialmente estabelecido, exceto quando, inqüestionavelmente, a alteração não afetar a formulação das propostas" (grifos acrescidos) . 
Por derradeiro, frisa-se que o §4º do art. 21 da Lei 8.666/1993 era plenamente aplicável aos procedimentos licitatórios realizados no âmbito do Sistema FIEP, tendo em vista que o dispositivo visa resguardar os princípios administrativos de envergadura constitucional da publicidade e da isonomia. 
	Da análise da ausência de divulgação da documentação da licitante vencedora no site oficial do Sistema FIEP na internet e/ou no sistema Licitações-e do Banco do Brasil (peça 47, p. 16-24) 
A FIEP-PR, o Sesi-PR e o Senai-PR aduzem que "Não há, e nunca houve, em toda a legislação que versa sobre licitação, a necessidade de ao final do certame divulgar em qualquer meio, seja em edital - quadros de avisos - ou sites específicos - os documentos da empresa licitante Vencedora" (peça 47, p. 17, grifos no original) .
Asseveram que "A Lei n.º 8.666/93, a Lei n.º 10.520/2002 e a própria Lei n.º 14.133/2021, todas relacionadas a fixar normas gerais de licitação e contratação para as Administrações Públicas, diga-se, nenhuma delas traz esta previsão" (p. 17) , que não existe essa previsão nos normativos do Sistema S e que "diferentemente do Poder Público, que só pode fazer o que a lei autoriza (legalidade estrita) , o SESI e o SENAI só estão obrigados a fazer ou deixar de fazer alguma coisa senão em virtude de lei (princípio da reserva legal) " (p. 18, grifos no original) . 
Aduzem que "não há obrigação legal e, na mesma medida, não é razoável que se publiquem todas essas informações, inclusive em razão de que muitos desses documentos estão protegidos por sigilo fiscal. Da mesma forma, muitos deles contém dados pessoais, com hipóteses de tratamento restritas às premissas da Lei n. 13.709/2018 - Lei Geral de Proteção de Dados Pessoais - LGPD" (p. 20) .
Arguem que o próprio procedimento licitatório estabelece que a documentação referente à habilitação, bem como das propostas técnica e de preços, não será pública, nem acessível até o momento da sua abertura, como pressuposto da igualdade entre os licitantes, a fim de preservar o caráter competitivo e a obtenção da proposta mais vantajosa para a Administração Pública. 
Asseveram que "caso a empresa REPRESENTANTE pretendesse acesso a documentos que não foram postados no site, tais como os documentos específicos de licitante vencedora, poderia ter solicitado vistas (conforme garantido em edital - item 10.1) , o que jamais fez" (p. 21) .
Reconhecem que devem obediência aos princípios da publicidade e da transparência, tanto é assim que, a partir de 2016, "houve a implementação do PORTAL DA TRANSPARÊNCIA DO SESI/PR E SENAI/PR, conferindo ampla publicidade aos seus atos, em conformidade à decisão desta E. Corte" (p. 22) . Ademais, fazem referência a outras medidas de controle e transparência adotadas pelo Sistema S, tais como processo de fiscalização contínua.
Por derradeiro, dizem que a "recomendação (...) pode até soar inconstitucional, por violar o princípio da legalidade, da hierarquia das normas e o artigo 240 da Constituição Federal" e requerem "o provimento do presente recurso, para o fim de excluir o item 1.7.1.2 do acórdão vergastado" (p. 24) . 
	Análise 
A fim de subsidiar a análise, transcrevo excerto da instrução da Selog que subsidiou a questão relacionada à divulgação dos documentos da licitante vencedora do certame. Eis o excerto da instrução (peça 26, p. 8-9) :
35. Quanto ao questionamento da falta de divulgação da documentação da licitante vencedora nos sistemas de informação do FIEP ou Licitações-e, importante ressaltar que, embora as entidades do Sistema "S" não componham a administração pública, sujeitam-se aos dispositivos da Lei 12.527/2011 (Lei de Acesso à Informação) , nos termos do art. 2º deste normativo, devendo assegurar a gestão transparente da informação, propiciando amplo acesso a ela e sua divulgação, conforme estabelece o art. 6º, inciso I, bem como disponibilizar informações concernentes a procedimentos licitatórios em seu sítio oficial na internet, nos termos dispostos do art. 8º, §§ 1º e 2º, de forma a permitir o controle sobre os atos da licitação pelos demais licitantes e pela própria sociedade. 
36. Conforme constam nos autos, não foram anexados os documentos da licitante vencedora no site do Sistema FIEP (peça 19) nem no sistema Licitações-e do Banco do Brasil (peça 20) , para que as demais licitantes pudessem analisá-los, em desacordo ao disposto no art. 6º, inciso I, e no art. 8º, §§ 1º e 2º, da Lei 12.527/2011 (Lei de Acesso à Informação) . Desse modo, propõe-se ciência à Federação das Indústrias do Estado do Paraná - FIEP em relação a esta impropriedade. 
 (...) 
43. Do mesmo modo, não se encontram divulgados documentos da licitação no site do Sistema FIEP e/ou no sistema de Licitações do Banco do Brasil, a exemplo da documentação de habilitação da licitante vencedora, em descordo com a Lei 12.527/2011 (Lei de Acesso à Informação) . Em razão disso, propõe-se também ciência à FIEP quanto a essa impropriedade verificada. 
No decisum, este Tribunal entendeu que "não foram anexados os documentos da licitante vencedora no site do Sistema FIEP (peça 19) nem no sistema Licitações-e do Banco do Brasil (peça 20) , para que as demais licitantes pudessem analisá-los, em desacordo ao disposto no art. 6º, inciso I, e no art. 8º, §§ 1º e 2º, da Lei 12.527/2011" (item 1.7.1.1 do Acórdão 8455/2021-TCU-Primeira Câmara (peça 29) . 
Primeiramente, julgo oportuno transcrever excertos da Lei 12.527/2011, que regula o acesso a informações previsto no inciso XXXIII do art. 5º, no inciso II do § 3º do art. 37 e no § 2º do art. 216 da Constituição Federal. Eis os dispositivos que interessam:
CAPÍTULO I
DISPOSIÇÕES GERAIS
Art. 1º Esta Lei dispõe sobre os procedimentos a serem observados pela União, Estados, Distrito Federal e Municípios, com o fim de garantir o acesso a informações previsto no inciso XXXIII do art. 5º , no inciso II do § 3º do art. 37 e no § 2º do art. 216 da Constituição Federal.
 (...) 
Art. 2º Aplicam-se as disposições desta Lei, no que couber, às entidades privadas sem fins lucrativos que recebam, para realização de ações de interesse público, recursos públicos diretamente do orçamento ou mediante subvenções sociais, contrato de gestão, termo de parceria, convênios, acordo, ajustes ou outros instrumentos congêneres.
Parágrafo único. A publicidade a que estão submetidas as entidades citadas no caput refere-se à parcela dos recursos públicos recebidos e à sua destinação, sem prejuízo das prestações de contas a que estejam legalmente obrigadas.
 (...) 
CAPÍTULO II
DO ACESSO A INFORMAÇÕES E DA SUA DIVULGAÇÃO
Art. 6º Cabe aos órgãos e entidades do poder público, observadas as normas e procedimentos específicos aplicáveis, assegurar a:
I - gestão transparente da informação, propiciando amplo acesso a ela e sua divulgação;
 (...) 
Art. 8º É dever dos órgãos e entidades públicas promover, independentemente de requerimentos, a divulgação em local de fácil acesso, no âmbito de suas competências, de informações de interesse coletivo ou geral por eles produzidas ou custodiadas.
§ 1º Na divulgação das informações a que se refere o caput, deverão constar, no mínimo:
 (...) 
IV - informações concernentes a procedimentos licitatórios, inclusive os respectivos editais e resultados, bem como a todos os contratos celebrados;
 (...) 
§ 2º Para cumprimento do disposto no caput, os órgãos e entidades públicas deverão utilizar todos os meios e instrumentos legítimos de que dispuserem, sendo obrigatória a divulgação em sítios oficiais da rede mundial de computadores (internet) . (grifos acrescidos) . 
Desde já, ressalto que este Tribunal, em nenhum momento, entendeu que a Lei n.º 8.666/93, a Lei n.º 10.520/2002, a própria Lei n.º 14.133/2021 ou normativos do Sistema S determinavam a divulgação da documentação da licitante vencedora no sítio oficial do Sistema FIEP na internet e/ou no sistema Licitações-e do Banco do Brasil. Esse dever de dar publicidade, que incide sobre os gestores da FIEP e do Sistema S, teria como fundamento de validade o caput do art. 2º da Lei de Acesso à Informação (LAI) , o qual estatui que "Aplicam-se as disposições desta Lei, no que couber, às entidades privadas sem fins lucrativos que recebam, para realização de ações de interesse público, recursos públicos diretamente do orçamento ou mediante subvenções sociais, contrato de gestão, termo de parceria, convênios, acordo, ajustes ou outros instrumentos congêneres" (grifos acrescidos) . Como o Sistema S sobrevive essencialmente com recursos públicos, está jungido aos dispositivos da LAI.
Um segundo ponto a destacar é a ciência para que a FIEP, o Sesi/PR e o Senai/PR divulgassem, em futuros certames, a documentação da licitante vencedora no sítio oficial do Sistema FIEP na internet e/ou no sistema Licitações-e do Banco do Brasil. Entendo que esse comando não colide com o dever de guardar sigilo das propostas, conforme alegaram (vide item 41 desta instrução) . É que o dever de inserir os documentos da licitante vencedora do certame no (s) site (s) só irá surgir após a finalização do procedimento licitatório, quando já se saberá qual licitante foi a vencedora do certame. Ou seja, a ordem emanada não viola o caráter competitivo, tampouco impede ou mitiga a obtenção da proposta mais vantajosa para a Administração Pública. Logo, conclui-se que os argumentos apresentados pelos destinatários da ordem, por se referirem ao curso do certame, não tem aptidão para modificar a obrigação de dar publicidade aos documentos da empresa que ofertou a proposta mais vantajosa para a administração pública. 
Permito-me, ainda, transcrever outros excertos da instrução da Selog para aprofundar o exame da questão. Eis a parte que interessa:
30. Em consulta ao sistema de licitações do sistema FIEP (peça 19) , verificou-se a publicação dos seguintes documentos referentes ao PE 2.0275/2020: Edital, Modelo de Proposta, Esclarecimentos, Comunicados, Retificações, Planilha de Formação de Preços, Homologação e Adjudicação e Ata da Sessão Pública. 
 (...) 
33. Diferentemente do alegado pela representante, verificou-se a divulgação da vencedora do certame de forma clara e objetiva por meio de diversos documentos publicados no site do Sistema FIEP e Licitações-e do Banco do Brasil, a exemplo da ata da sessão pública (peça 11, p. 1-6) , adjudicação e homologação do certame (peça 10) , bem como do histórico do "chat" do sistema Licitações-e (peça 22) . 
34. Do mesmo modo, não procede a informação de ausência de publicação da proposta da licitante atualizada ao valor arrematado no sistema Licitações-e do Banco do Brasil, uma vez que constam informações do valor arrematado da empresa Prada (peça 23) , após a classificação das propostas (peça 24) . 
Como se vê, a Selog constatou que houve a divulgação do Edital, do Modelo de Proposta, dos Esclarecimentos, dos Comunicados, das Retificações, da Planilha de Formação de Preços, da Homologação e da Adjudicação, da Ata da Sessão Pública e do valor de arrematação (R$ 533.000,00) do objeto pela empresa Prada (peça 23) após a classificação das propostas (peça 24) , nos sites do Sistema FIEP e Licitações-e do Banco do Brasil. Por outro lado, não houve divulgação, por exemplo, dos documentos de habilitação da licitante vencedora e dos recursos e contrarrazões apresentados pelas licitantes, conforme alegou a representante (vide item 27 da instrução da Selog - peça 26, p. 8) .  
 Para dirimir o cerne da questão, faz-se mister interpretar art. 8, caput c/c o §1º, da Lei de Acesso à Informação (LAI) supratranscrito, para saber se o dever de publicidade abarca, por exemplo, os documentos relacionados à fase de habilitação (vide arts. 62 a 70 da Lei 14.133/2021) , tendo em vista que a conjugação dos referidos dispositivos da LAI dispõe que "É dever dos órgãos e entidades públicas promover, independentemente de requerimentos, a divulgação em local de fácil acesso, no âmbito de suas competências, de informações de interesse coletivo ou geral por eles produzidas ou custodiadas (...) concernentes a procedimentos licitatórios, inclusive os respectivos editais e resultados, bem como a todos os contratos celebrados".
Pois bem. O Plenário deste Tribunal já decidiu, por meio do Acórdão 1855/2018, que os órgãos e entidades da Administração Pública Federal devem promover a publicação do inteiro teor de todos os seus contratos administrativos, inclusive anexos e aditivos, em seus sítios oficiais na Internet, em atendimento ao art. 8º, § 1º, inciso IV, da Lei 12.527/2011  (LAI) , preferencialmente em formato aberto  (art. 8º, § 3º, inciso III, da mesma lei) , para que se permita a pesquisa de texto, conforme excerto do relatório e do voto condutor do decisum proferido pelo Ministro João Augusto Ribeiro Nardes, verbis:
RELATÓRIO
Trata-se de acompanhamento realizado por esta Corte com o objetivo de avaliar a publicação do inteiro teor de contratos e aditivos nas páginas eletrônicas oficiais de órgãos e entidades selecionados da Administração Pública Federal, com o intuito de aferir o cumprimento do art. 8º, § 1º, IV, da Lei 12.527/2011.
2. Transcrevo, com ajustes de forma, a instrução elaborada no âmbito da Secretaria de Fiscalização de Tecnologia da Informação (Sefti) deste Tribunal (peças 70 a 72) :
"APRESENTAÇÃO
1. Em recente auditoria operacional realizada no âmbito do TC Processo Processo 017.368/2016-2  (não julgada) , da relatoria do Ministro Augusto Nardes, cujo objetivo é avaliar o grau de aderência dos portais na Internet de 137 organizações públicas federais à legislação de transparência, notadamente à Lei 12.527/2011 (Lei de Acesso à Informação - LAI) , considerou-se preocupante, dentre os critérios avaliados, o baixo índice de cumprimento ao artigo 8°, § 1º, IV, da Lei 12.527/2011, mesmo depois de mais de cinco anos de sua publicação.
2. Segundo o citado dispositivo legal, é dever dos órgãos e entidades públicas promover a divulgação em local de fácil acesso de informações de interesse coletivo ou geral por ele produzidas ou custodiadas, devendo constar, no mínimo, nessa publicação, 'informações concernentes a procedimentos licitatórios, inclusive, os respectivos editais e resultados, bem como a todos os contratos celebrados' (inciso IV, artigo 8°, § 1º, da Lei 12.527/2011) .
3. Nesse contexto, a interpretação que tem sido dada ao art. 8º, § 1º, IV, da Lei 12.527/2011 é no sentido de ser necessário publicar o inteiro teor dos contratos administrativos, incluindo seus anexos e eventuais aditivos, conforme pode ser constatado em excerto do Acórdão 3011/2017-TCU-Segunda Câmara  (relatoria do Ministro José Múcio Monteiro) :
[...] 1.7. Determinar à BB Tecnologia e Serviços, com fundamento nos arts. 208, § 2º, e 250, inciso III, do RI/TCU, e no art. 8º, § 9º, da Resolução TCU 234/2010, que, no prazo de 120 (cento e vinte) dias, elabore e envie ao TCU plano de trabalho detalhado, com cronograma para adoção de providências para ampliar a transparência e o acesso às informações da empresa, o qual deve abordar, no mínimo, as seguintes falhas:
[...] 1.7.2 ausência de publicidade dos processos de contratação da empresa e do inteiro teor de contratos, incluindo anexos e aditivos, em desacordo com o inciso IV do § 1º do art. 8º da Lei 12.527/2011, priorizando, em seu plano, a divulgação de todos os contratos que apresentem materialidade superior ao estabelecido na alínea 'a' do inciso I do art. 23 da Lei 8.666/1993 (ou no art. 29, inciso I, da Lei 13.303/2016) e que se relacionem com prestação de serviços;
4. Esse mesmo entendimento foi adotado pelo Ministério Público Federal, com o auxílio do Ministério da Transparência e Controladoria-Geral da União (CGU) , Associação dos Juízes Federais do Brasil (Ajufe) , Associação dos Magistrados Brasileiros (AMB) , Câmara dos Deputados (CD) , Banco Central do Brasil (BCB) , Conselho Nacional do Ministério Público (CNMP) , Conselho Nacional de Justiça (CNJ) , Departamento de Polícia Federal (DPF) , Fórum de Prevenção e Enfrentamento à Corrupção e à Improbidade Administrativa do Rio Grande do Sul (FPCC-RS) , Consultoria Jurídica junto ao Ministério da Justiça (MJ/CONJUR) , Ministério Público Federal (MPF) , Ministério Público do Estado do Paraná (MPPR) , Ministério Público do Estado do Rio de Janeiro (MPRJ) , Ministério Público do Estado de São Paulo (MPSP) , Secretaria de Logística e Tecnologia da Informação do Ministério do Planejamento, Desenvolvimento e Gestão (SLTI/MP) , Secretaria do Tesouro Nacional do Ministério da Fazenda (STN/MF) e TCU, no desenvolvimento da ação n° 4, durante a realização da XII Reunião Plenária da Estratégia Nacional de Combate à Corrupção e Lavagem de Dinheiro (ENCCLA) em 2014 . Essa ação tinha como objetivo estabelecer estratégia articulada de fomento, monitoramento e cobrança do cumprimento da Lei 12.527/20122, em relação à transparência ativa e passiva e culminou com a elaboração de questionário aplicado com intuito de realizar uma avaliação nacional do nível de transparência de estados e municípios brasileiros, por meio da elaboração do Ranking Nacional dos Portais da Transparência.
5. Dentre uma das razões para adoção dessa interpretação mais abrangente do art. 8º, § 1º, IV, da Lei 12.527/2011, está o risco de inviabilização do controle social ante a ausência da publicação do inteiro teor dos contratos administrativos, seus anexos e aditivos. Dessa forma, considerando que o cumprimento pleno do dever de publicar constante do citado artigo só seria totalmente alcançado com a publicidade do inteiro teor dos contratos de licitação, incluindo seus anexos e eventuais aditivos, a presente fiscalização foi proposta e realizada, com objetivo de acompanhar a publicação de contratos administrativos pela Administração Pública Federal, de modo a aferir o cumprimento do citado dispositivo.
 (...) 
Acórdão
9.1. determinar à Agência Nacional de Transportes Terrestres, ao Departamento Nacional de Infraestrutura de Transportes, ao Conselho Nacional de Desenvolvimento Científico e Tecnológico, ao Ministério dos Transportes, Portos e Aviação Civil, à Comissão Nacional de Energia Nuclear, à Universidade Federal Fluminense, à Fundação Oswaldo Cruz, à Financiadora de Estudos e Projetos, ao Ministério da Saúde, à Fundação Nacional de Saúde, à Universidade Federal de Minas Gerais, à Universidade Federal do Rio de Janeiro, à Agência Nacional de Vigilância Sanitária, ao Ministério da Cultura e ao Ministério da Ciência, Tecnologia, Inovações e Comunicações, com fundamento no art. 250, II, do Regimento Interno do TCU, c/c art. 2º, I, da Resolução TCU 265/2014 que adotem, no prazo de noventa dias, providências para publicação do inteiro teor da integralidade de seus contratos administrativos, acompanhados dos respectivos anexos e aditivos, inclusive de suas unidades administrativas que ainda não vêm publicando os instrumentos citados, em seu sítio oficial na Internet, em atendimento ao art. 8º, §1º, IV, da Lei 12.527/2011, preferencialmente em formato aberto, em obediência ao art. 8º, §3º, III, do mesmo diploma legal e, caso não seja (e.g. pdf) , permita a pesquisa de texto pela utilização de tecnologia de reconhecimento de caracteres (OCR) ;
 Entendo que a exegese contida nesse decisum se aplica ao Sistema S, tendo em vista que administram, essencialmente, recursos públicos. Nesse sentido, e considerando que as "informações concernentes a procedimentos licitatórios, inclusive os respectivos editais e resultados, bem como a todos os contratos celebrados" representam um rol mínimo obrigatório (vide §1º do art. 8 da LAI) de documentos que devem ser colocados à disposição dos cidadãos para que exerçam o controle social, fazia-se necessário a divulgação dos documentos de habilitação da licitante vencedora, dos recursos e das contrarrazões apresentados pelas licitantes. 
No entanto, forçoso reconhecer que a ordem emanada à FIEP, ao Sesi-PR e ao Senai/PR para que adotem medidas internas com vistas à prevenir à "falta de divulgação da documentação da licitante vencedora no sítio oficial do Sistema FIEP na internet e/ou no sistema Licitações-e do Banco do Brasil" tem conteúdo genérico, por não ter especificado quais documentos deveriam ser publicizados.
Nesse sentido, proponho a reforma do subitem item 1.7.1.2 do Acórdão 8455/2021-TCU-Primeira Câmara, para que contenha a seguinte redação: 
1.7.1.2. falta de divulgação dos documentos de habilitação da licitante vencedora, do contrato administrativo e dos respectivos anexos e aditivos, dos eventuais recursos e contrarrazões apresentados pela licitante vencedora no sítio oficial do Sistema FIEP na internet e/ou no sistema Licitações-e do Banco do Brasil, em desacordo ao disposto nos arts. 6º, I, e 8º, §§ 1º e 2º, da Lei 12.527/2011 (Lei de Acesso à Informação) .
		CONCLUSÃO
O decisum da Primeira Câmara deste Tribunal tão somente deu ciência à FIEP/PR, ao Sesi/PR e ao Senai/PR acerca das impropriedades/falhas ocorridas no âmbito do PE 2.0275/2020, com fundamento no art. 9º, caput e inciso I, da Resolução TCU 315/2020, a fim de reorientar a atuação administrativa do Sistema FIEP e evitar a repetição de irregularidade.
A oitiva desses entes somente seria necessária caso a decisão do Tribunal fosse no sentido de desconstituir ato ou processo administrativo ou alterar contrato em seu desfavor, nos termos do art. 250, V, do RITCU. No caso concreto, este Tribunal não anulou, tampouco suspendeu o Pregão Eletrônico 2.0275/2020 ou o Contrato CPS 54/2001 celebrado, em 19/4/2021, pelo Sistema FIEP com Prada Segurança Privada Ltda., razão pela qual não houve ofensa à Súmula vinculante 3 do Supremo Tribunal Federal.
O entendimento pacífico deste Tribunal de Contas, do STF, do STJ e do TST é que as entidades do Sistema S recebem e gerenciam recursos advindos de contribuições gerais compulsórias de natureza pública. Assim, apesar de não se sujeitarem à estrita observância da Lei 8.666/1993, devem se pautar pelos princípios gerais do processo licitatório e seguir os postulados gerais relativos à Administração Pública, em especial da isonomia e o da publicidade. 
O subitem II do item 2.3 do Anexo II do edital do Pregão Eletrônico 2.0275/2020 trazia um ônus excessivo e ilegal para que as empresas optantes do Simples Nacional pudessem participar da presente Licitação, qual seja: solicitar sua exclusão temporária.
O §4º do art. 21 da Lei 8.666/1993 era plenamente aplicável aos procedimentos licitatórios realizados no âmbito do Sistema FIEP, tendo em vista que o dispositivo visa resguardar os princípios administrativos de envergadura constitucional da publicidade e da isonomia. Fazia-se necessário a republicação do edital, tendo em vista que possíveis ME/EPP interessadas podem ter desistido de participar do certame por causa da necessidade de exclusão do Simples Nacional. 
A Lei de Acesso à Informação incide, nos termos do caput do art. 2, sobre o Sistema S, tendo em vista que administram, recursos públicos. 
As "informações concernentes a procedimentos licitatórios, inclusive os respectivos editais e resultados, bem como a todos os contratos celebrados" representam um rol mínimo obrigatório (vide §1º do art. 8 da LAI) de documentos que devem ser colocados à disposição dos cidadãos para que exerçam o controle social.
A ordem emanada à FIEP, ao Sesi-PR e ao Senai/PR para que adotem medidas internas com vistas à prevenir à "falta de divulgação da documentação da licitante vencedora no sítio oficial do Sistema FIEP na internet e/ou no sistema Licitações-e do Banco do Brasil" tem conteúdo genérico, por não ter especificado quais documentos deveriam ser publicizados.
Faz-se necessário a reforma, de ofício, do subitem item 1.7.1.2 do Acórdão 8455/2021-TCU-Primeira Câmara, para que contenha a seguinte redação: 
1.7.1.2. falta de divulgação dos documentos de habilitação da licitante vencedora, do contrato administrativo e dos respectivos anexos e aditivos, dos eventuais recursos e contrarrazões apresentados pela licitante vencedora no sítio oficial do Sistema FIEP na internet e/ou no sistema Licitações-e do Banco do Brasil, em desacordo ao disposto nos arts. 6º, I, e 8º, §§ 1º e 2º, da Lei 12.527/2011 (Lei de Acesso à Informação) .
		PROPOSTA DE ENCAMINHAMENTO
	Diante do exposto, submetem-se os autos à consideração superior, com posterior encaminhamento ao Ministério Público junto ao Tribunal de Contas da União e ao Gabinete do Relator, propondo:
a) conhecer do pedido de reexame interposto, em conjunto, pela Federação das Indústrias do Estado do Paraná (FIEP-PR) , pelo Serviço Social da Indústria no Estado do Paraná (Sesi-PR) e pelo Serviço Nacional de Aprendizagem Industrial no Estado do Paraná (Senai-PR) , com fulcro no art. 48 da Lei 8.443, de 1992 e nos arts. 285, §2º, c/c 286 do RI/TCU, e, no mérito, negar-lhe provimento; 
b) alterar, de ofício, o item 1.7.1.2 do Acórdão 8455/2021-TCU-Primeira Câmara, para que contenha a seguinte redação: 
1.7.1.2. falta de divulgação dos documentos de habilitação da licitante vencedora, do contrato administrativo e dos respectivos anexos e aditivos, dos eventuais recursos e contrarrazões apresentados pela licitante vencedora no sítio oficial do Sistema FIEP na internet e/ou no sistema Licitações-e do Banco do Brasil, em desacordo ao disposto nos arts. 6º, I, e 8º, §§ 1º e 2º, da Lei 12.527/2011 (Lei de Acesso à Informação) .
c)  dar ciência da deliberação que vier a ser proferida aos recorrentes.

Napoleão Lopes Junior (OAB-PR 42.368), representando Embrasil Empresa Brasileira de Segurança Ltda.; Marco Antônio Guimarães (OAB-PR 22.427) representando Departamento Regional do Sesi no Estado do Paraná; Marco Antônio Guimarães (OAB-PR 22.427), representando Departamento Regional do Senai no Estado do Paraná; Marco Antônio Guimarães (OAB-PR 22.427), representando Federação das Indústrias do Estado do Paraná.

Procurador Júlio Marcelo de Oliveira.

REPRESENTAÇÃO. SESI/PR, SENAI/PR E SISTEMA FIEP/PR. PREGÃO ELETRÔNICO. SERVIÇOS DE VIGILÂNCIA. POSSÍVEIS IRREGULARIDADES. CONHECIMENTO. AUSÊNCIA DE REPUBLICAÇÃO DO EDITAL EM DECORRÊNCIA DE ALTERAÇÃO DO INSTRUMENTO CONVOCATÓRIO QUE TENHA O CONDÃO DE INFLUIR NA FORMATAÇÃO DAS PROPOSTAS DAS LICITANTES. JURISPRUDÊNCIA. AUSÊNCIA DE PUBLICIDADE DOS AUTOS DO PROCEDIMENTO LICITATÓRIO. CONHECIMENTO E PROCEDÊNCIA PARCIAL. AUSÊNCIA DE PREJUÍZO AO CARÁTER COMPETITIVO DO CERTAME. CIÊNCIA ÀS UNIDADES JURISDICIONADAS ACERCA DAS IRREGULARIDADES ENCONTRADAS. PEDIDO DE REEXAME. CONHECIMENTO. PROVIMENTO PARCIAL. EXPLICITAÇÃO DO CONTEÚDO E FUNDAMENTO DA CIÊNCIA ACERCA DA DIVULGAÇÃO DO PROCEDIMENTO LICITATÓRIO.

REPRESENTAÇÃO (REPR)

Unidade de Auditoria Especializada em Contratações (AudContratações) e Unidade de Auditoria Especializada em Recursos (AudRecursos).

Trata-se de pedido de reexame interposto, conjuntamente, pela Federação das Indústrias do Estado do Paraná (FIEP) , pelo Serviço Social da Indústria - Departamento Regional do Paraná (Sesi/PR) e pelo Serviço Nacional de Aprendizagem Industrial - Departamento Regional do Paraná (Senai/PR) , contra o Acórdão 8455/2021-TCU-Primeira Câmara, relatado pelo E. Ministro-Substituto Weder de Oliveira (peça 29) .
Por meio da deliberação recorrida, este Tribunal conheceu e considerou parcialmente procedente representação formulada contra possíveis irregularidades no processamento do pregão eletrônico PE 2.0275/2020, promovido pelas entidades que integram o Sistema FIEP (FIEP, Sesi/PR, Senai/PR e Instituto Evaldo Lodi no Estado do Paraná) , cujo objeto é a prestação serviços de vigilância desarmada para unidades daquele Sistema na Região de Campos Gerais (Guarapuava, Irati, Ponta Grossa, Telêmaco Borba) . Naquela assentada, foram expedidas os seguintes alertas às recorrentes:
1.7.1. dar ciência à Federação das Indústrias do Estado do Paraná - FIEP, ao Sesi/PR e ao Senai/PR, com fundamento no art. 9º, I, da Resolução TCU 315/2020, sobre as seguintes impropriedades/falhas, identificadas no PE 2.0275/2020, que tem por objeto a prestação serviços de vigilância desarmada para unidades do Sistema FIEP da Região Campos Gerais (Guarapuava, Irati, Ponta Grossa, Telêmaco Borba) , para que sejam adotadas medidas internas com vistas à prevenção de outras ocorrências semelhantes:
1.7.1.1. falta de republicação do edital do certame diante da alteração do item 2.3, subitem II, do seu Anexo II, que teve por objeto a exclusão da impossibilidade de participação de empresas optantes pelo Simples Nacional no certame, desrespeitando o disposto no item 19.5, alínea "c", do edital, além dos princípios administrativos da publicidade e da isonomia, e do entendimento do TCU exposto no Acórdão 3330/2020-TCU-Segunda Câmara; e
1.7.1.2. falta de divulgação da documentação da licitante vencedora no sítio oficial do Sistema FIEP na internet e/ou no sistema Licitações-e do Banco do Brasil, em desacordo ao disposto nos arts. 6º, I, e 8º, §§ 1º e 2º, da Lei 12.527/2011 (Lei de Acesso à Informação) . 
Em suma, os apelantes arguem: 
a) violação aos princípios do contraditório e da ampla defesa, ante a expedição de ciência, sem prévia oitiva dos interessados; 
b) incompetência do TCU para exarar ciência à Federação das Indústrias do Estado do Paraná, por ser entidade de natureza privada; 
c) ausência de impedimento ou prejuízo à participação das empresas optantes do Simples Nacional no certame licitatório, mesmo diante da falta de republicação da Edital após a exclusão de regra que limitava o acesso daquela categoria de licitantes;
d) ausência de obrigação legal para que o sistema FIEP divulgue informações sobre a habilitação da empresa licitante vendedora.
A Unidade de Auditoria Especializada em Recursos (AudRecursos) , com o endosso do Ministério Público junto ao TCU, manifesta-se por conhecer do pedido de reexame para, no mérito, negar-lhe provimento, sem embargos de alterar, de ofício, a redação do item 1.7.1.2 do Acórdão 8455/2021-TCU-Primeira Câmara para os seguintes termos: 
1.7.1.2. falta de divulgação dos documentos de habilitação da licitante vencedora, do contrato administrativo e dos respectivos anexos e aditivos, dos eventuais recursos e contrarrazões apresentados pela licitante vencedora no sítio oficial do Sistema FIEP na internet e/ou no sistema Licitações-e do Banco do Brasil, em desacordo ao disposto nos arts. 6º, I, e 8º, §§ 1º e 2º, da Lei 12.527/2011 (Lei de Acesso à Informação) .
Feito esse resumo, decido.
Ratifico despacho de admissibilidade prévia à peça 59, satisfeitos os requisitos de admissibilidade previstos no artigo 48 da Lei 8.443/1992.
Afasto a preliminar de violação à ampla defesa e ao contraditório. Não se aplica ao caso vertente o Enunciado da Súmula Vinculante 3 do Supremo Tribunal Federal, segundo o qual:
Nos processos perante o Tribunal de Contas da União asseguram-se o contraditório e a ampla defesa quando da decisão puder resultar anulação ou revogação de ato administrativo que beneficie o interessado, excetuada a apreciação da legalidade do ato de concessão inicial de aposentadoria, reforma e pensão.
Nos termos do artigo 9º da Resolução-TCU 315/2020, a ciência destina-se a reorientar a atuação administrativa do jurisdicionado e evitar a repetição de irregularidade ou materialização de irregularidade cuja consumação seja menos provável em razão do estágio inicial dos atos que a antecedem e desde que, para preveni-la, for suficiente avisar o destinatário. 
Não constitui deliberação apta a ensejar anulação ou revogação de atos administrativos, muito menos convocação dos responsáveis para apresentação de defesa, cuja rejeição possa ensejar condenação ao ressarcimento de dano ao Erário ou ao pagamento de multa. Para essas espécies de orientações, esta Corte está desobrigada da promover o chamamento prévio dos jurisdicionados aos autos.
Rejeito, igualmente, a preliminar de incompetência do TCU para fiscalização dos atos do sistema FIEP, integrado pela Federação das Indústrias do Estado do Paraná, pelo Serviço Social da Indústria no Estado do Paraná, pelo Serviço Nacional de Aprendizagem Industrial no Estado do Paraná e pelo Instituto Euvaldo Lodi no Estado do Paraná.
É assente a jurisprudência desta Corte de Contas quanto à fiscalização das entidades do Sistema S, porquanto os serviços sociais autônomos são classificados como entes paraestatais não-integrantes da Administração Pública que administram recursos públicos de natureza tributária, advindos de contribuições parafiscais, destinados ao atendimento de fins de interesse público. Nesse diapasão, trilham os seguintes arestos: Acórdão 1770/2013-TCU-Plenário, relator E. Ministro Benjamin Zymler; Acórdão 2079/2015-TCU-Plenário, relator E. Ministro-Substituto Marcos Bemquerer Costa; Acórdão 736/2017-TCU-Plenário, relator E. Ministro José Múcio Monteiro; Acórdão 431/2020-TCU-Plenário, relator E. Ministro Benjamin Zymler.
No caso vertente, não pairam dúvidas de que as entidades dos Sistema S no Estado do Paraná são patrocinadoras do pregão eletrônico PE 2.0275/2020, o que atrai a jurisdição do TCU, nos termos do artigo 70, parágrafo único, da CF/88 e o artigo 5º, inciso V, da Lei 8.443/1992.
Quanto à vinculação à entidade sindical patronal, o Senai e o Sesi, em sua administração nacional, são supervisionados pela CNI (Confederação Nacional da Indústria) , bem como Senai e Sesi das administrações regionais são supervisionados pelas respectivas entidades federativas regionais, como é o caso a Federação das Indústrias do Estado do Paraná em relação ao Senai/PR e Sesi/PR, o que evidencia a sua ligação institucional. Não por outra razão, a função dessas entidades do Sistema S é oferecer cursos profissionalizantes para os trabalhadores da indústria, financiados com recursos advindos de contribuição sobre a folha de pagamentos dos empregados das empresas filiadas.
Quanto ao mérito, não assiste razão à defesa quanto à ausência de impedimento ou de prejuízo à participação das empresas optantes do Simples Nacional no certame licitatório, mesmo diante da falta de republicação da Edital após a exclusão de regra que limitava o acesso daquela categoria de licitantes.
O item 2.3, subitem II, do Anexo II do Edital do PE 20.275/2020 previa exigência de exclusão tempestiva de licitante que optou pelo regime de tributação do Simples Nacional, caso a empresa viesse a sagrar-se vencedora do certame. Essa disposição editalícia contrariava frontalmente o artigo 17, § 1°, c/c o artigo 18, § 5º-C, da Lei Complementar 123/2006, que permite à micro e pequenas empresas prestadoras serviços de vigilância optarem por esse regime de tributação. 
Questionada, por licitante, acerca da validade dessa disposição editalícia, a comissão de licitação esclareceu que o item 2.3, subitem II, do Anexo II do instrumento convocatório deve ser excluído, o que ensejou a retificação do Edital no dia anterior à sessão de abertura das propostas, marcada para 25/2/2021 (peças 8 e 9) . Todavia, não houve a republicação prévia e com antecedência necessária do Edital, com as devidas correções. 
Mesmo considerando o fato de, no caso concreto, não ter havido prejuízo à competitividade do certame, haja vista a participação de empresas optantes do Simples Nacional, pode-se afirmar que potenciais licitantes sob o mesmo regime de tributação foram alijados do torneio licitatório pela falta de ampla e prévia republicação do instrumento convocatório retificado. A republicação do edital era exigível, pois a exclusão da condição restritiva das empresas optantes elo Simples Nacional tinha o condão de alterar a formulação de suas propostas.
Houve, assim, violação ao princípio da publicidade e da isonomia, estampados no artigo 37, caput, e inciso XXI, da Carta Magna, bem como afronta à expressa dicção do item 19.5, alínea "c" do Edital que prescrevia:
19.5 Fica assegurado ao Sesi/Senai o direito de:
 (...) 
c) Alterar as condições deste Edital, fixando novo prazo, não inferior a 08 (oito) dias corridos, para a abertura das propostas, a contar da publicação das alterações, se a eventual alteração do edital vier a afetar a formulação das propostas.
Este Tribunal, ao prolatar o Acórdão 3330/2020-TCU-Segunda Câmara, relatado pelo E. Ministro-Substituto André de Carvalho, expediu a seguinte determinação a entidade do Sistema S:
1.8.2. atente para a necessidade de, nos próximos certames, não repetir as falhas identificadas no referido Pregão Eletrônico S 205/2019 e, especialmente, as seguintes irregularidades:
1.8.2.1. não postergação da data da sessão pública do certame (ocorrida em 26/8/2019) diante da publicação da Errata II ao edital (em 22/8/2019) , com a promoção de modificações significativas sobre as exigências de comprovação de rede credenciada, desrespeitando o prazo mínimo definido pelo art. 5º, § 1º, do Regulamento de Licitações e Contratos do Sesc, além dos princípios administrativos da publicidade e da isonomia;
Portanto, nego provimento ao pedido de reexame referente à ciência expedida no item 1.7.1.1. do Acórdão 8455/2021-TCU-Primeira Câmara.
Quanto à ciência acerca da falta de publicidade referente à ausência de divulgação da licitante vencedora no sítio oficial do Sistema FIEP na rede mundial de computadores e/ou no sistema Licitações-e do Banco do Brasil, em desacordo ao disposto nos artigos 6º, inciso I, e 8º, §§ 1º e 2º, da Lei 12.527/2011 (Lei de Acesso à Informação) , acompanho a essência dos pareceres da Unidade Técnica e do Ministério Público.
Não foi dada divulgação tempestiva a todos os atos do procedimento licitatório questionados na representação, ao arrepio do princípio da publicidade previsto no artigo 37 da Constituição Federal, o que certamente dificultou o controle exercido pelos demais licitantes e interessados da lisura da licitação.
Na condição de administradora de recursos públicos oriundos de contribuição parafiscal, as entidades do Sistema S não estão isentas de observar a divulgação de suas receitas e despesas, permitindo aos órgãos de controle externo e de controle social o mais amplo escrutínio de seus atos, a fim de verificar a sua conformidade à Constituição, à Lei e às finalidades de interesse público.
Nesse sentido, extraio o seguinte excerto do relatório que foi acolhido no voto condutor do Acórdão 699/2016-TCU-Plenário, relatado pelo E. Ministro-Substituto Weder de Oliveira:
186. As entidades do Sistema 'S', por receber recursos públicos, têm o dever de licitar. Entretanto, entendimento consolidado do TCU informa que tais organizações não estão obrigadas aos ditames da Lei 8.666/1993, que estabelece os parâmetros para as licitações e contratos da Administração Pública Federal.
187. Nesse contexto, as entidades do Sistema 'S' criaram normativos próprios para suas licitações, seguindo os princípios basilares do processo licitatório.
188. Carlos Ari Sundfeld, no seu livro 'Licitação e Contrato Administrativo' (2ª Ed., Editora Malheiros, 1995, p. 18) define princípios como 'ideias centrais de um sistema, ao qual dão sentido lógico, harmonioso, racional, permitindo a compreensão de seu modo de organizar-se'. Assim as normas impositivas servem apenas para garantir a observância destes princípios e são estes princípios que dão sentido à existência de um normativo.
189. Os princípios da licitação são: legalidade, impessoalidade, moralidade, igualdade, publicidade, probidade, vinculação ao instrumento convocatório e julgamento objetivo. Embora apresentados na Lei 8.666/1993, art. 3º, tais princípios são aplicáveis a qualquer licitação, uma vez que dão sentido lógico ao instituto.
190. De fato, esses princípios foram incorporados aos normativos que regem as licitações no Sistema 'S'. A título de exemplo, para o Senai, o Ato Ad Referendum 03/1998, os inclui nos arts. 2º e 3º:
'Art. 2º - A licitação destina-se a selecionar a proposta mais vantajosa para o SENAI e será processada e julgada em estrita conformidade com os princípios básicos da legalidade, da impessoalidade, da moralidade, da igualdade, da publicidade, da probidade, da vinculação ao instrumento convocatório, do julgamento objetivo e dos que lhe são correlatos, inadmitindo-se critérios que frustrem seu caráter competitivo.
Art. 3º A licitação não será sigilosa, sendo acessíveis ao público os atos de seu procedimento, salvo quanto ao conteúdo das propostas até a respectiva abertura. (Grifos nossos) '
191. Como se vê, não há dúvidas de que a publicidade é princípio fundamental dos processos licitatórios. 
O Acórdão 699/2016-TCU-Plenário recomendou às entidades do "Sistema S" regionais e nacionais (Senac, Senar, Senai, Sesc, Sesi, Sebrae, Sest/Senat, Sescoop) que divulguem amplamente nos seus respectivos sítios eletrônicos, de maneira centralizada, em cada um dos departamentos nacionais, as seguintes informações sobre os processos licitatórios em andamento e os recém finalizados, bem como os editais correspondentes: modalidade, natureza e descrição do objeto, data da abertura das propostas, critério de julgamento, data da homologação, resultado do certame, identificação dos licitantes, valores das propostas, registro dos recursos apresentados e respostas aos recursos, e situação da licitação (em execução, suspensa, concluída) .
Concordo com a Unidade Técnica que o escopo da ciência, por ser genérico, deve ser explicitado a fim de abranger todos os documentos que deveriam tornar-se públicos, no caso em análise: documentos de habilitação da licitante vencedora; contrato administrativo, respectivos anexos e aditivos; eventuais recursos e contrarrazões apresentados pela licitante vencedora no sítio oficial do Sistema FIEP na internet e/ou no sistema Licitações-e do Banco do Brasil. 
Neste ponto, acolho as judiciosas ponderações trazidas pelo E. Ministro-Substituto Weder de Oliveira, lançadas nos fundamentos do voto revisor do Acórdão 2949/2021-TCU-Plenário, acolhidas pelo relator, E. Ministro Jorge Oliveira. Com efeito, a criação das entidades dos Sistema S por lei, a regulamentação dos serviços autônomos por decretos do Executivo federal, com inequívoco propósito de realização de atividades de interesse público, em regime de colaboração com o Estado, financiadas com recursos públicos oriundos de exação de natureza parafiscal, necessariamente lhes atraem o dever de transparência ativa das receitas auferidas com as contribuições obrigatórias e as despesas delas decorrentes nas finalidades públicas visadas por lei. 
Nesse diapasão, interpretação sistêmica e integrativa da Lei 12.527/2011 (Lei de Acesso à Informação ou LAI) , conjugada com a leitura do artigo 64-A do Decreto 7.724/2012 (norma regulamentadora da LAI) , inserido pelo Decreto 9.781/2019, aliada à origem e destinação públicas dos recursos arrecadados de contribuições parafiscais, estabelecidas em arcabouço normativo de criação das entidades do Sistema S, não deixam dúvidas de que os entes dotados de personalidade jurídica de direito privado, constituídos sob a forma de serviço social autônomo, também deverão divulgar, independentemente de requerimento, as informações de interesse coletivo ou geral por elas produzidas ou custodiadas.
Dessa forma, os Serviços Autônomos devem promover ampla divulgação de seus atos licitatórios nos respectivos sítios dessas entidades, observando o princípio da publicidade, estampado no caput do artigo 37 da Constituição Federal, Lei 12.527/2011 (Lei de Acesso à Informação bem como as recomendações do Acórdão 699/2019-TCU-Plenário. 
Assim, dou provimento parcial ao pedido de reexame, apenas, para alterar a redação do subitem 1.7.1.2 do Acórdão 8455/2021-TCU-Primeira Câmara, nos seguintes termos:
1.7.1.2. falta de divulgação dos documentos de habilitação da licitante vencedora, do contrato administrativo e dos respectivos anexos e aditivos, dos eventuais recursos e contrarrazões apresentados pela licitante vencedora no sítio oficial do Sistema FIEP na internet e/ou no sistema Licitações-e do Banco do Brasil, em desacordo com o princípio da publicidade previsto no caput do artigo 37 da Constituição Federal, com os arts. 6º, I, e 8º, §§ 1º e 2º, da Lei 12.527/2011 (Lei de Acesso à Informação ou LAI) , combinado com o art, 64-A do Decreto 7.724/2012 (norma regulamentadora da LAI) , inserido pelo Decreto 9.781/2019, bem como em arrepio das recomendações do Acórdão 699/2019-TCU-Plenário, relator E. Ministro-Substituto Weder de Oliveira.
Ante o exposto, voto por que o Tribunal acolha a minuta de acórdão que ora submeto à apreciação do colegiado.
TCU, Sala das Sessões, em 2 de maio de 2023.
WALTON ALENCAR RODRIGUES 
Relator